臺灣高雄地方法院民事判決　　　　　　　 100年度訴字第89號
原　　　告　郭檉學
訴訟代理人　王伊忱律師
訴訟代理人　陳景裕律師
複代理人　　林育杉律師
　　　　　　鄭方穎律師
訴訟代理人　鄭美玲律師
被　　　告　趙仲日
　　　　　　趙仲印
　　　　　　趙仲建
　　　　　　趙仲凱
　　　　　　趙美智
　　　　　　趙美惠
上列當事人間請求拆屋還地等事件，本院於民國100年6月29日言
詞辯論終結，判決如下：
  主  文
被告應將坐落高雄市○○區○○段第七九八、七九九地號土地，
如附圖所示斜線部分、面積共一十七平方公尺之房屋拆除，並將
上開土地返還原告。
被告趙仲凱應給付原告新臺幣壹拾壹萬捌仟柒佰零捌元，及自民
國九十九年十一月二十日起至清償日止，按年息百分之五計算之
利息；暨自民國九十九年十一月二日起至返還上開土地之日止，
按月給付原告新臺幣壹仟玖佰柒拾玖元。
原告其餘之訴駁回。
訴訟費用由被告負擔。
本判決第一項於原告以參拾肆萬捌仟元為被告供擔保後，得為假
執行；本判決第二項如原告以新臺幣肆萬元為被告趙仲凱供擔保
後，得為假執行。
原告其餘假執行之聲請駁回。
  事實及理由
一、本件被告趙仲日、趙仲印、趙仲建、趙美智、趙美惠均未於
    言詞辯論期日到場，核無民事訴訟法第386條各款所列情形
    ，應依原告之聲請，由其一造辯論而為判決。
二、原告主張：坐落高雄市○○區○○段798、799地號土地（下
    稱系爭土地）為原告所有，而被告趙仲凱、趙仲日、趙仲印
    、趙仲建、趙美智、趙美惠等人（下稱趙仲凱等6人）之父
    趙水旺，未經原告同意無權占有系爭土地如附圖所示斜線部
    分面積共17平方公尺，並建造門牌號碼為高雄市○○街30-2
    號房屋（下稱系爭房屋），現並由被告趙仲凱占有使用。系
    爭房屋既由趙仲凱等6人繼承，自應將系爭房屋拆除後將系
    爭土地返還予原告，而趙仲凱等6人無權占有系爭土地受有
    利益，致原告受有損害，原告自得依民法第179條規定，請
    求被告給付自94年7月16日至99年7月15日共5年，每年按法
    定地價10％計算之相當於租金之利益新臺幣（下同）39,569
    元（計算式：23,276×17×10％＝39,569），並自99年11月
    1  日狀紙送達本院翌日即99年11月2日起至被告拆除房屋返
    還占用之土地之日為止，每月給付相當於租金之不當得利
    3,297元（39,569÷12=3,297，元以下四捨五入，下同）等
    語。為此爰依民法第767條、第179條規定提起本訴，並聲明
    ：(一)被告應將坐落於系爭土地如附圖所示斜線部分，面積17
    平方公尺之系爭房屋拆除後，將該部分土地返還予原告。(二)
    被告應給付原告197,845元，及自99年11月1日狀紙繕本送達
    之翌日起至清償日止，按年息5%計算之利息，及自民國99年
    11月2日起至拆除建物交還土地之日止，按月給付原告3,
    297元。(三)前兩項聲明如獲勝訴判決，願供擔保請准宣告假
    執行。
三、被告趙仲凱則以：系爭土地係伊父親趙水旺向原告購買，但
    因不諳土地法令而未辦理登記，其自出生以來均居住於系爭
    房屋，目前也由其使用，其他繼承人即被告趙仲日、趙仲印
    、趙仲建、趙美智、趙美惠均未居住於此，原告多年未聞問
    ，今提起本訴實無理由等語。並聲明：駁回原告之訴。被告
    趙仲日、趙仲印、趙仲建、趙美智、趙美惠則均未於言詞辯
    論期日到場，亦均未提出書狀作何聲明或陳述。
四、兩造不爭執事項為：
（一）系爭土地現登記為原告所有。
（二）系爭房屋為趙水旺起造，繼承人為趙仲日、趙仲印、趙仲
      建、趙仲凱、趙美智、趙美惠，且趙仲凱等6人並未協議
      分割遺產。
（三）系爭房屋自趙水旺死亡後，均由趙仲凱一人使用居住。
五、本件爭點為：
（一）系爭房屋有無占用系爭土地？被告占有系爭土地，有無合
      法權源？
（二）原告得否請求趙仲凱等6人拆除房屋，返還土地？
（三）原告得否請求相當於租金之不當得利？若可，以若干為適
      當？
六、本件得心證之理由：
（一）系爭土地現登記為原告所有，系爭房屋為趙水旺所起造，
      占有系爭土地如附圖所示斜線部分共17平方公尺，趙水旺
      之繼承人為趙仲凱等6人，趙水旺死亡後，趙仲凱等6人並
      未協議分割遺產一事，為兩造所不爭執，並有系爭土地登
      記謄本、趙水旺戶籍謄本、繼承系統表、高雄市政府地政
      局鹽埕地政事務所土地複丈成果圖等件在卷可稽，是系爭
      房屋應為趙仲凱等6人所繼承而公同共有，該房屋占用系
      爭土地17平方公尺一情，堪可認定。
（二）按所有人對於無權占有或侵奪其所有物者，得請求返還之
      ，對於妨害其所有權者，得請求除去之，有妨害其所有權
      之虞者，得請求防止之，民法第767條第1項定有明文。又
      按已登記不動產所有人之除去妨害請求權，無民法第125
      條消滅時效規定之適用，大法官解釋第164號亦有明文。
      經查：原告主張被告無權占用系爭土地一事，雖經被告趙
      仲凱辯稱：系爭土地是趙水旺所購買，只是當時趙水旺不
      諳土地法令，沒有辦理登記云云，惟上情經原告否認，趙
      仲凱對此有利於己之事實，負有舉證責任，惟其並未能提
      出任何證據以實其說，其所辯自無由採信。另趙仲凱辯以
      ：其居住多年以來，原告從未曾聞問，如此突然起訴實無
      理由云云，然參諸上開說明，系爭土地為已登記之不動產
      ，其除去妨害請求權並無消滅時效規定之適用，是趙仲凱
      上開辯解，亦不可採。故原告依民法第767條規定，請求
      被告拆除占有系爭土地上如附圖所示斜線部分面積17平方
      公尺之系爭房屋，並將該部分土地返還予原告等語，自屬
      於法有據。
（三）按無法律上原因而受有利益，致他人受損害者，應返還其
      利益，民法第179條定有明文。又按無正當權源而使用他
      人所有之不動產，即可獲得相當於租金之利益，為社會通
      念，最高法院61年台上字第1695號判例要旨可資參照。查
      系爭房屋自趙水旺死亡後，均由趙仲凱1人占用使用，趙
      仲日、趙仲印、趙仲建、趙美智、趙美惠均未使用系爭房
      屋一情，為兩造所不爭執，是原告主張趙仲凱無法律上原
      因而受有相當於租金之利益，致原告受有損害一情，為有
      理由，惟其對於未占有、使用系爭房屋之趙仲日、趙仲印
      、趙仲建、趙美智、趙美惠請求返還不當利益部分之主張
      ，即屬無據。
（四）按城市地方房屋之租金，以不超過土地及其建築物申報總
      價額年息10%為限。此項規定，於租用基地建築房屋之情
      形亦準用之，土地法第97條第1項、第105條分別定有明文
      。又所謂年息10%為限，乃指基地租金之最高限額而言，
      並非必須照申報價額年息10%計算之，尚須斟酌基地之位
      置，工商繁榮程度、使用人利用基地之經濟價值、所受利
      益，彼等關係及社會感情等情事，以為決定。另土地法第
      97 條第1項規定所謂之土地價額，依同法施行法第25條之
      規定，係指法定地價而言。法定地價依同法第148條規定
      ，係指土地所有權人依土地法所申報之地價。查系爭土地
      自94年1月起，申報地價為每平方公尺23,276元，此有高
      雄市前金區地政事務所土地登記第二類謄本乙紙（本院卷
      第125、126頁）在卷可參。本院審酌系爭土地坐落於高雄
      市○○街，位於都市中心區域，惟附近為住宅區，左側有
      愛王大飯店，商業活動一般等情，有本院100年4月12日勘
      驗筆錄及卷附照片8張在卷可憑（見本院卷第130-133頁）
      ，本院依上開狀況，認為原告請求趙仲凱占用系爭土地相
      當於租金之不當得利，以申報地價年息6%計算，尚屬相當
      及公允，原告主張以10％計算，尚屬過高。則依上開標準
      計算，趙仲凱於94年7月16日起至99年7月15日止無權占用
      原告所有土地，應返還原告相當於租金之不當得利金額為
      118,708元計算式：〔23,276（元）×17（平方公尺）×
      6％×5（年）＝118,708元，元以下四捨五入（下同）〕
      ，又自99年11月2日起至返還系爭土地之日止，趙仲凱每
      月占有系爭土地得受相當於租金之不當得利應為1,978元
      （計算式：23,276×17×6％÷12＝1,978），原告逾此範
      圍之請求，不應准許。
六、綜上所述，原告依民法第767 條第1 項、第179 條規定，請
    求被告應將坐落於系爭土地如附圖所示斜線部分，面積17平
    方公尺之系爭房屋拆除後，將該部分土地返還予原告；及請
    求趙仲凱應給付原告118,708元，及自99年11月1日狀紙繕本
    送達之翌日即99年11月20日起至清償日止，按年息5%計算之
    利息，暨自民國99年11月2日起至拆除建物交還土地之日止
    ，按月給付原告1,978元，為有理由，應予准許，逾此範圍
    之請求，為無理由，應予駁回。
七、又本件原告陳明願供擔保以代釋明聲請宣告假執行，核無不
    合，爰酌定相當擔保金額准許之。至原告敗訴部分，其假執
    行之聲請，失所附麗，應予駁回。
八、又原告就不當得利之主張，固經本院為其部分敗訴之判決，
    惟依民事訴訟法第77條之2 之規定，以一訴附帶請求不併算
    其價額，因本件不當得利部分之請求係屬附帶請求，並未另
    併算裁判費用（最高法院96年度第4 次民庭會議決議參照）
    ，而原告既就所有物返還及除去妨害部分之請求全部勝訴，
    則本件全部訴訟費用自應由被告負擔，併予敘明。
九、據上論結：本件原告之訴為一部有理由、一部無理由，依民
    事訴訟法第385條第1項前段、第79條、第85條第1項前段、
    第390條第2項，判決如主文。
中    華    民    國    100    年    7    月    13    日
                   民事鳳山分庭 審判長法  官 楊富強
                                      法  官 吳文婷
                                      法  官 張琬如
以上正本係照原本作成。
如不服本判決，應於送達後20日內，向本院提出上訴狀並表明上
訴理由，如於本判決宣示後送達前提起上訴者，應於判決送達後
10日內補提上訴理由書（須附繕本）。
中    華    民    國   100    年    7     月    13    日
                                      書記官 劉國偉